【裁判字號】    94,苗簡,714
【裁判日期】    950523
【裁判案由】    拆除地上物返還土地
【裁判全文】
臺灣苗栗地方法院民事簡易判決         94年度苗簡字第714號
原      告  乙○○
                        巷29.
被      告  甲○○
上列當事人間請求拆屋還地事件，本院於民國95年5 月9 日言詞
辯論終結，判決如下：
    主  文
被告應將坐落苗栗縣竹南鎮○○段三二一之一七地號土地上如附
圖所示藍色斜線部分面積十六平方公尺之鐵皮屋，及黃色斜線部
分面積五十五平方公尺之水泥地拆除，將該部分土地騰空返還原
告及其他共有人。
訴訟費用由被告負擔。
本判決得假執行。
    事實及理由
一、原告起訴主張：坐落苗栗縣竹南鎮○○段321 之17地號土地
    （下稱系爭土地）為原告與訴外人林木水共有，詎被告所興
    建之鐵皮屋及屋前水泥地，竟無權占用上開土地如附圖即95
    年4 月4 日苗栗縣竹南地政事務所複丈成果圖所示藍色斜線
    及黃色斜線部分，面積分別為16平方公尺及55平方公尺。為
    此依民法第767 條所有物返還請求權之規定，訴請被告應將
    上開占用部分之地上物拆除，將土地騰空返還原告及其他共
    有人等語。並聲明：如主文第1 項所示。
二、被告則以：兩造為親兄弟，於73年7 月12日辦理繼承登記時
    ，被告本於對兄弟之信任，全權委由另一兄弟林木水辦理，
    依被告之認知，遺產分割協議時，系爭土地係歸被告取得，
    迄至原告於94年間對被告提出刑事竊佔告訴，被告始知林木
    水前於辦理繼承登記時，竟將系爭土地登記由原告與林木水
    各取得應有部分1/2 ，是原告請求被告拆屋還地，自屬無理
    等語，資為抗辯。並聲明：原告之訴駁回。
三、查坐落苗栗縣竹南鎮○○段321 之17地號土地為原告與林木
    水共有，應有部分各1/2 ，有原告提出之土地登記謄本在卷
    可憑（見卷第31頁）；又被告所興建之鐵皮屋及屋前水泥地
    分別占用原告所有上開土地如附圖即95年4 月4 日苗栗縣竹
    南地政事務所複丈成果圖所示藍色斜線部分面積16平方公尺
    ，及黃色斜線部分面積55平方公尺等事實，並經本院依職權
    履勘現場，及囑託苗栗縣竹南地政事務所測量屬實，製有勘
    驗筆錄及複丈成果圖在卷可稽（見卷第50至57頁），自堪信
    為真實。
四、按所有人，於法令限制之範圍內，得自由使用、收益、處分
    其所有物，並排除他人之干涉。所有人對於無權占有或侵奪
    其所有物者，得請求返還之；對於妨害其所有權者，得請求
    除去之；有妨害其所有權之虞者，得請求防止之。各共有人
    對於第三人，得就共有物之全部為本於所有權之請求；但回
    復共有物之請求，僅得為共有人全體之利益為之，民法第76
    5 條、第767 條及第821 條分別定有明文。本件原告既已因
    登記而為系爭土地之共有人之一，依前揭規定，即得行使所
    有權人之物上請求權，請求除去妨害，並請求將共有物返還
    予原告及其他共有人。被告雖辯稱系爭土地原應由兩造及其
    他2 兄弟共同繼承，各取得應有部分1/4 ，卻遭原告及林木
    水擅自辦理繼承登記為該2 人共有云云，惟查縱認被告抗辯
    屬實，此部份亦屬原告及林木水是否涉及侵權行為或無效法
    律行為回復原狀之問題，於被告舉證證明原告並無所有權之
    前，原告自得行使其所有權人之權利。是以被告前揭抗辯，
    洵非可採。此外被告復無法舉證證明渠就上開占用部分具有
    正當權源，從而被告無權占用前述土地，堪可認定。
五、綜上所述，原告本於民法第767 條所有物返還請求權之規定
    ，請求被告應將其無權占用之原告所有321 之17地號土地上
    如附圖所示藍色斜線部分面積16平方公尺之鐵皮屋，及黃色
    斜線部分面積55平方公尺之水泥地拆除，將該部分土地騰空
    返還原告及其他共有人，核屬有據，應予准許。
六、本件係關於財產權之訴訟其標的金額在500,000 元以下之簡
    易訴訟程序，本院為被告敗訴之判決，應依民事訴訟法第38
    9 條第1項第3款規定，依職權宣告假執行。
七、據上論結，本件原告之訴為有理由，依民事訴訟法第436 條
    第2 項、第78條、第389 條第1項第3款，判決如主文。
中    華    民    國    95    年    5     月    23    日
                     苗栗簡易庭法  官 黃佩韻
以上正本係照原本作成。
如不服本判決，應於判決送達後20日內向本院提出上訴狀（須附
繕本）。
                              書記官  蔡健忠
中    華    民    國    95    年    5     月    23    日


司法院資訊處製作；財團法人民間司法改革基金會備份。
